臺灣臺北地方法院民事判決　　　　　　 93年度保險字第135號
原　　　告　朝國營造有限公司
法定代理人　乙○○
訴訟代理人　葉銘功律師
複代理人　　莊志遠律師
被　　　告　友聯產物保險股份有限公司
法定代理人　丙○○
訴訟代理人　甲○○
上列當事人間給付保險金事件，本院於民國94年3月11日言詞辯
論終結，判決如下：
    主  文
被告應給付原告新臺幣參佰萬元，及自民國93年8月11日起至清
償日止，按年息5%計算之利息。
訴訟費用由被告負擔。
本判決於原告以新臺幣壹佰萬元供擔保後得假執行，被告如以新
臺幣參佰萬元為原告供擔保後，得免予假執行。
    事實及理由
壹、原告主張：緣原告承攬施作「澎湖縣望安-將軍跨海橋及兩
    端引道興建工程」（下稱系爭工程），為此向被告投保營造
    綜合保險（下稱系爭保險契約），保險期間自民國91年11月
    1 日起至95年12月31日止（原證1）。詎料於92年5月31日，
    在將軍村北漁港臨時碼頭卸貨區，發生原告之受雇人吳克良
    駕駛卡車不慎輾斃死者郭福建。嗣經原告請求被告給付保險
    金，然被告依其所託大華公證有限公司報告，認死者郭福建
    係施作「澎湖縣望安鄉將軍村北漁港臨時曳船道公益回饋作
    業工程」時發生上開事故，非屬係爭保險契約承保工程之意
    外事故為由，拒絕理賠（原證3）。原告爰經澎湖縣馬公市
    調解委員會調解賠償死者郭福建家屬致人於死損害金新台幣
    （下同）4,300,000元，業於93 年5月1日止分期給付完畢，
    另工作損失金1,440,000元，自92年7月5日起，每月5日給付
    36,000元，現仍按月給付中（原證4）。按前揭營造綜合保
    險基本條款第1章第2條第1項約定「被保險人在施工處所或
    毗鄰地區，於保險期間內，因營建本保險契約承保工程發生
    意外事故，致第三人體傷、死亡或財產受有損害，被保險人
    依法應負賠償責任而受賠償請求時，除約定不保事項外，本
    公司對被保險人負賠償之責。」（原證5），且營造綜合保
    險單記載「營造工程第三人意外責任險」「一、每一個人體
    傷或死亡」「保險金額三百萬元」（原證1）。本件死者郭
    福建（即第三人）於92年5月31日（即保險期間內），於將
    軍村北漁港臨時碼頭卸貨區（即施工處所或毗鄰地區），遭
    原告（即被保險人）之受雇人吳克良為將平台船之砂料卸載
    至堆置場時（即營建本保險契約承保工程）不慎駕車輾斃（
    即意外事故），而原告應負民法第188條第1項僱用人之侵權
    行為連帶損害賠償責任，並業已賠償超過3,000,000元（即
    被保險人依法應負賠償責任而受賠償請求時），故被告應依
    上開營造綜合保險基本條款第1章第2條第1項約定給付原告
    保險金3,000,000元。並（一）先位聲明：被告應給付原告
    3,000,000元，及自起訴狀繕本送達之翌日起至清償日止，
    按年息5%計算之利息，願供擔保請准宣告假執行。（二）備
    位聲明：被告應給付交通部公路總局重大橋樑工程處
    3,000,000元，及自起訴狀繕本送達之翌日起至清償日止，
    按年息5%計算之利息，並由原告收取。
貳、被告則以：依原告所主張之營造綜合保險基本條款第1章第2
    條第1項之約定條款文義可知，必須被保險人係營建施作本
    保險契約所承保之工程發生意外事故，方為營造工程第三人
    意外責任險所涵蓋，然系爭事故係由原告之受僱人吳克良在
    事發地點，駕駛卡車不慎輾斃原告另一受僱人即死者郭福建
    。當時系爭保險契約所承保之系爭工程尚未正式施工，亦無
    交付承攬之情形，處於備料及機具整頓中，可知當時系爭保
    險契約所承保之工程並未施作，上述兩名原告之受僱人當時
    所從事之載運砂石及模板搬運，皆為曳船道回饋工程之項目
    ，而該工程係原告應望安鄉將軍村社區發展理事會要求所進
    行（參被證2行政院勞工委員會南區勞動檢查所報告書第5行
    以下），與系爭保險契約所承保之系爭工程無關，非屬系爭
    保險契約之承保範圍。發生事故之車輛，未經加保為施工機
    具，屬系爭保險契約第9條特別不保事項。又系爭保險契約
    之受益人即享有保險金賠償請求權者，為交通部公路總局重
    大橋樑工程處（參被證3），而非原告，原告請求被告給付
    保險金，亦顯無理由等語，資為抗辯。並聲明：駁回原告之
    訴及其假執行之聲請，如受不利判決，願供擔保免為假執行
    。
肆、兩造不爭執之事實：
一、兩造有訂立系爭綜合營造保險契約，其中營造工程第三人意
    外責任險保額，每一個人體傷或死亡最高賠償3,000,000元
    ，保險期間自91年11月1日起至95年12月31日止（原證1）。
二、原告之受僱人吳克良於92年5月31日，在將軍村北漁港臨時
    碼頭卸貨區倒車撞死郭福建。
三、92年6月22日澎湖縣馬公市調解委員會調解書（原證4）。
伍、得心證之理由：原告請求被告給付保險金或代位交通部公路
    總局重大橋樑工程處請求被告給付保險金，被告則以前揭情
    詞抗辯，故本件爭點在於（一）本件事故是否為系爭保險契
    約第三人意外責任險承保範圍？（二）是否有保險契約第9
    條第4款特別不保事項？（三）原告是否為得請求保險金之
    人？
一、按系爭保險契約第２條營造工程第三人意外責任險承保範圍
    約定：「被保險人在施工處所或毗鄰地區，於保險期間，因
    營建本保險契約承保工程發生意外事，致第三人體傷、死亡
    或財物受有損害，被保險人依法應負賠償責任而受賠償請求
    時，除約定不保事項外，本公司對被保險人負賠償之責。」
    經查，本件事故發生於92年5月31日8時50分，在將軍村北漁
    港臨時碼頭卸貨區，當時郭福建正在為施作曳船道回饋工程
    而搬運模板，原告之受雇人吳克良則駕駛卡車欲自平台船卸
    載砂石，倒車時不慎撞倒郭福建致死，此有臺灣澎湖地方法
    院檢察署92年度相字第21號相驗卷附偵訊筆錄、刑案現場平
    面圖及施工現場照片可憑。依原告準備一狀附件2、3、6、7
    、8系爭工程位置圖、將軍村北漁港臨時碼頭卸貨區平面圖
    及照片及原告92年4月8日國營字第092號函、澎湖縣政府92
    年5月5日府建港字第0920019713號函所示，前開臨時碼頭係
    為卸載系爭工程所需材料及設備之處，屬於系爭工程之「施
    工處所」。又依經定作人審查之系爭工程92 年5月28日至同
    年6月6日施工日報表（原證9）所示，該工程正進行至將軍
    端陸上拌合場水泥儲存槽組裝、將軍端引道陸基開挖等，足
    認系爭工程已在備料並進行部分工程，而前開曳船道（作為
    漁船筏維修用）是興建臨時碼頭之回饋工程，為系爭工程取
    得卸載材料及設備地點之條件（見前開原告公司及澎湖縣政
    府函），亦應屬於系爭工程之一部分（若不施作系爭工程將
    無法進行）。被告抗辯原告之受僱人吳克良及郭福建所從事
    之載運砂石及模板搬運，皆為曳船道回饋工程之項目，並非
    系爭工程云云。惟系爭保險契約第三人意外責任險部分，是
    承保系爭工程因工地安全管理不當，造成第三人之傷亡及財
    物損失之危險，因此限縮以施工處所或毗鄰地區為承保範圍
    ，故只要在施工處所發生系爭工程有關之工安意外，均屬系
    爭保險契約承保範圍，被告此部分所辯，並非可採。
二、依系爭保險契約第9條營造工程第三人意外責任險特別不保
    事項第4款約定：「因所有、管理或使用下列財物所致之賠
    償責任。１、各型船隻、航空器，及其裝載物之財物。２、
    領有公路行車執照之車輛及其裝載之財物。但車輛經約定投
    保施工機具並載明於本保險契約者，不在此限。」經查，本
    件事故發生時，原告之受僱人吳克良所駕駛之卡車原車牌號
    碼為VP715，於事發當時車牌已經繳銷，有前開相驗卷所附
    照片、呼氣酒精檢測表及92年5月31日筆錄（乙○○之陳述
    ）可憑，該車既已繳銷牌照，即不屬於前開特別不保事項所
    列之「領有公路行車執照之車輛」；且系爭保險契約之所以
    排除「領有公路行車執照之車輛」之賠償責任，係因車輛得
    於公路行駛，活動範圍甚大，保險公司為限制承保之危險故
    予以除外不保，而牌照為汽車行駛之憑證，前開卡車牌照既
    已繳銷，依道路交通安全規則第8條及道路交通管理處罰條
    例第1項第9款之規定，已不得行駛於公路上，自不影響被告
    對系爭保險契約危險之估計，故被告抗辯前開卡車屬於特別
    不保事項中之車輛云云，即無可採。
三、本件事故既屬系爭保險契約承保之範圍，且非屬特別不保事
    項，而原告主張已賠償郭福建家屬3,900,000元部分，則經
    本院向澎湖區漁會函查郭許美善（郭福建之妻）之存款交易
    明細無訛（見卷附該會93年12月16日澎漁會信字第3038號函
    ），依系爭保險契約第2條約定及保險法第93條之規定，原
    告自得請求被告給付保險金。被告雖抗辯原告非系爭保險契
    約之受益人，不得請求給付保險金云云，惟受益人僅於人身
    保險適用，此因人身保險，可以請求保險金之人未必因保險
    事故發生而受害，而財產保險目的則在填補損失，請領保險
    金之人，均為因保險事故發生而受損害，故保險法關於人之
    指定、變更、權利、轉讓、撤銷等規定（保險法第110條至
    114條及第121條），均規定於人身保險章。雖然，受益人之
    定義規定於保險法總則第5條，但此僅為立法技術上將法條
    文字之定義列於法律規定篇首，以便於查閱始然，並不能以
    此認為受益人之概念亦能適用於財產保險，此參考保險法關
    於複保險之規定，保險法第1章第5節均在保險法之總則，但
    大法官會議釋字第576號解釋即認為不適用於人身保險即明
    。故系爭保險契約雖於保單定作人交通部公路總局重大橋樑
    工程處後加註兼受益人，但因財產保險上並無受益人之觀念
    ，故此項加註並不能解為有指定保險金請求權人之作用，而
    應依系爭保險契約保險單、第2條、第11條及第12條之約定
    解釋「得請求保險金給付之人」為：「依法應負賠償責任而
    受第三人請求之被保險人（含原告及其主次承包商或專案管
    理廠商、交通部公路總局重大橋樑工程處）」，故被告此部
    分所辯，亦非可採。
四、綜上所述，本件事故屬系爭保險契約承保之範圍，且非特約
    不保事項，原告為被保險人，於賠償第三人所受損害後，自
    得請求被告給付保險金。原告得請求之金額，依其所給付第
    三人之賠償金3,900,000元（依目前實務狀況並未過高），
    扣除系爭保險契約約定之自負額10％，為3,510,000元，再
    依系爭保險契約第12條第1項約定有保險金額之上限3,000,0
    00元，故原告得依約向被告請求之保險金為3,000,000元。
    從而，原告依系爭保險契約之約定，請求被告給付3,000,00
    0元，及自起訴狀繕本送達之翌日（93年8月11日）起至清償
    日止，按年息5%計算之利息，為有理由，應予准許。
五、假執行之宣告：兩造為假執行及免假執行之聲請，均核無不
    合，爰分別酌定相當之擔保金額，准許之。
六、原告先位之訴既經准許，則其備位聲明，即無庸加以審酌。
陸、訴訟費用負擔之依據：民事訴訟法第78條。
中　　華　　民　　國　　94　　年　　3 　　月　　23　　日
                  民事第五庭    法　官　張松鈞
以上正本係照原本作成
如對本判決上訴，須於判決送達後20日內向本院提出上訴狀
中　　華　　民　　國　　94　　年　　3 　　月　　23　　日
                    　　　　　　書記官　黃媚鵑
附錄：
民事訴訟法第三百九十二條：
法院得宣告非經原告預供擔保，不得為假執行。
法院得依聲請或依職權，宣告被告預供擔保，或將請求標的物提
存而免為假執行。
依前項規定預供擔保或提存而免為假執行，應於執行標的物拍定
、變賣或物之交付前為之。
